【裁判字號】    97,易,104
【裁判日期】    970707
【裁判案由】    恐嚇等
【裁判全文】
臺灣臺中地方法院刑事判決               97年度易字第104號
公  訴  人  臺灣臺中地方法院檢察署檢察官
被      告  甲○○本名王景德.
選任辯護人  曾錦源律師
被      告  乙○○
上列被告因恐嚇等案件，經檢察官提起公訴（96年度偵字第1968
9號），本院判決如下：
    主    文
甲○○共同乘他人急迫貸以金錢，而取得與原本顯不相當之重利
，累犯，處有期徒刑陸月。又共同乘他人急迫貸以金錢，而取得
與原本顯不相當之重利，累犯，處有期徒刑陸月。又共同以加害
生命、身體之事，恐嚇他人致生危害於安全，累犯，處有期徒刑
肆月。應執行有期徒刑壹年貳月。
乙○○共同乘他人急迫貸以金錢，而取得與原本顯不相當之重利
，處有期徒刑貳月，如易科罰金，以新臺幣壹仟元折算壹日。又
共同乘他人急迫貸以金錢，而取得與原本顯不相當之重利，處有
期徒刑貳月，如易科罰金，以新臺幣壹仟元折算壹日。又共同以
加害生命、身體之事，恐嚇他人致生危害於安全，處有期徒刑貳
月，如易科罰金，以新臺幣壹仟元折算壹日。應執行有期徒刑伍
月，如易科罰金，以新臺幣壹仟元折算壹日。
    犯罪事實
一、甲○○（原名王景德，於民國96年9月更名為甲○○）前因
    犯重利及妨害自由等案件，經臺灣嘉義地方法院以95年度嘉
    簡字第1368號判處有期徒刑6月確定，已於95年11月17日執
    行完畢。詎其仍不知悔改，復與乙○○及另二名真實姓名年
    籍均不詳之成年男子，共同經營地下錢莊，而基於重利及恐
    嚇危害安全之犯意聯絡，由該二名不詳成年男子負責與欲貸
    款者接洽及決定每期應繳金額，次由該二名不詳成年男子或
    甲○○出面交付借款，再由甲○○負責與貸款者約定繳款時
    間及繳款地點，並由甲○○及乙○○負責出面收取本息，此
    外，若貸款者無力清償本息而遲延付款，渠等即會以加害生
    命、身體之事出言恫嚇貸款者，使貸款者心生畏懼，而繼續
    支付重利，又渠四人對外均以「何專員」之名號自稱，並以
    「0000000000」號行動電話門號作為對外聯絡之代表號。渠
    四人先於96年5月9日16時許，在臺中縣太平市○○路與旱溪
    東路口，乘丙○○因母病而需款支付醫藥費用之急迫之際，
    由該二名不詳成年男子出面貸款新臺幣（下同）20,000元（
    因預扣第一期利息，故實拿16,500元）予丙○○，約定以每
    10天為一期，每期收取3,500元之利息，換算其週年利率為
    639﹪，並由丙○○提供國民身分證、全民健康保險卡及簽
    發面額40,000元之本票1紙以供借款之擔保，丙○○並依指
    示將每期利息匯入不知情之丁○○於中國信託商業銀行所申
    設之000000000000號帳戶內，渠四人即以此方法取得與原本
    顯不相當之重利。迄96年6月下旬，丙○○已繳付六至七期
    之利息後，渠等又撥打電話予丙○○聯絡收取利息之事，因
    丙○○表示不堪重利之負荷，而無力遵期還款，渠四人竟由
    接電話之其中一人在電話中以加害生命、身體之事向丙○○
    恫嚇稱：「如果不還錢的話，就看著辦」及「要你全家安全
    要小心一點」等語，致使丙○○心生畏懼，致生危害於安全
    ，並改以每期均由甲○○、乙○○親自出面向丙○○收取本
    息之方式催討債務。丙○○雖已經濟拮据，然於96年7月中
    旬因母喪而需款支付喪葬費用，再向渠四人貸款，渠四人再
    乘丙○○急迫需款之際，由甲○○於96年7月20日16時許，
    在臺中市○區○○○路之新天地餐廳旁，再貸款10,000元（
    因預扣第一期利息，故實拿8,300元）予丙○○，約定以每
    10天為一期，每期收取1,700元之利息，換算其週年利率為
    621﹪，並由丙○○簽發面額10,000元之本票1紙以供借款之
    擔保，而以此方法取得與原本顯不相當之重利。丙○○自96
    年5月9日起至同年7月22日止，陸續繳付利息十次，金額共
    計為35,700元後，實無力再償還上揭重利，且因遭受恐嚇不
    堪其擾，遂報警於96年7月31日19時15分許，在臺中縣太平
    市○○路○段26號前，查獲前來取款之甲○○及乙○○，而
    查悉上情。
二、案經臺中縣警察局太平分局報請臺灣臺中地方法院檢察署檢
    察官偵查起訴。
    理    由
一、被告二人之辯解及選任辯護人之辯護要旨：
    訊據被告甲○○、乙○○雖不否認有於為警查獲當日前往上
    開地點向被害人丙○○收取債款，惟均矢口否認有何重利及
    恐嚇危害安全之犯行。被告甲○○辯稱：為警查獲當日係伊
    第一次見到被害人丙○○，伊是受讓綽號「阿周」之友人對
    被害人丙○○的借款債權，而於為警查獲當日前往向被害人
    丙○○收取債款，伊對於本案重利及恐嚇危害安全等情節均
    不知情云云。被告乙○○則辯稱：為警查獲當日係伊第一次
    見到被害人丙○○，伊是受被告甲○○之託陪同前往，伊不
    知道被告甲○○為何向被害人丙○○收款，伊對於本案重利
    及恐嚇危害安全等情節亦均不知情云云。選任辯護人亦為被
    告甲○○辯護同上意旨。
二、得心證之理由：
  (一)證據能力之說明：
    按被告以外之人（包括證人、鑑定人、告訴人、被害人及共
    同被告等）於審判外之陳述雖不符刑事訴訟法第159條之1至
    之4等4條之規定，而經當事人於審判程序同意作為證據，法
    院審酌該言詞陳述或書面陳述作成時之情況，認為適當者，
    亦得為證據；當事人、代理人或辯護人於法院調查證據時，
    知有刑事訴訟法第159條第1項不得為證據之情形，而未於言
    詞辯論終結前聲明異議者，視為有前項之同意，同法第159
    條之5定有明文。立法意旨在於傳聞證據未經當事人之反對
    詰問予以核實，原則上先予排除。惟若當事人已放棄反對詰
    問權，於審判程序中表明同意該等傳聞證據可作為證據；或
    於言詞辯論終結前未聲明異議，基於尊重當事人對傳聞證據
    之處分權，及證據資料愈豐富，愈有助於真實發見之理念，
    且強化言詞辯論主義，使訴訟程序得以順暢進行，上開傳聞
    證據亦均具有證據能力。查本案被告二人及選任辯護人就下
    列經本院作為本案證據且踐行調查證據程序之被告以外之人
    於審判外之陳述，均明確表示不爭執證據能力等語（詳本院
    卷第19頁、第136頁），且本院審酌該等陳述作成當時，均
    查無有何違反陳述人自由意識之情事，且衡諸該等陳述作成
    之形式，尚無瑕疵，且與本案待證事實具有關聯性，認為適
    當，均得為證據，合先敘明。
  (二)被告二人重利犯行之認定：
    經查，被害人丙○○係因母病、母喪而需要即刻支付醫藥費
    、喪葬費之急迫之際，因四處借款無著，始依照貸款廣告名
    片上所載「0000000000」電話與自稱「何專員」之人聯絡貸
    款事宜後，先於96年5月9日由前述二名真實姓名年籍不詳之
    成年男子出面貸予上開款項，再於同年7月20日由被告甲○○出面貸予上開款項，被害人丙○○伊始係依指示將每期款
    項匯入案外人丁○○於中國信託商業銀行所申設之00000000
    0000號帳戶內，嗣因無力遵期還款，而由被告甲○○、乙○○自96年6月下旬以後親自出面向其收取利息，被告甲○○
    至少親自向其收取三次利息，被告乙○○至少陪同出面收取
    利息二次，又為警查獲當日即為被告二人前往收取利息等情
    節，除據被害人丙○○於偵訊及本院審理時均具結證述綦詳
    之外（詳偵卷第23至24頁；本院卷第101至105頁），復經證
    人丁○○於警詢時證稱：以伊名義所申設之中國信託商業銀
    行000000000000號帳戶，是被告甲○○於95年12月份中旬起
    向伊借去使用等語可佐（詳本院卷第65頁），並有員警職務
    報告書（詳警卷第11至12頁）、被害人丙○○所提出載有「
    何專員‧0000000000‧帳戶：中國信託嘉義分行0000000000
    00丁○○」之貸款廣告名片（詳警卷第73頁；偵卷第24頁）
    及上開帳戶之帳戶資料（詳本院卷第72頁）在卷可證。本院
    核諸被告甲○○於本院審理時既曾供承：「對丁○○說將帳
    戶借給我使用一事無意見」、「這個丁○○的帳戶，是單純
    朋友向朋友借用」等語無訛（詳本院卷第106頁），足徵證
    人丁○○於警詢證稱上開帳戶確由被告甲○○向其借用一事
    ，確屬事實，是則上開帳戶於本案發生時，既為被告甲○○
    實際管領使用中，且被害人丙○○於貸得上開借款伊始，即
    已陸續依指示匯入六至七期之利息至該帳戶內，顯見被告甲○○非但對於被害人丙○○被貸以重利一事知情，更使用上
    開帳戶作為本案收取重利之用甚明，是被告甲○○辯稱：伊
    對於本案重利犯行完全不知情云云，顯與事實不符，不足採
    信。況且，被告甲○○始終無法提供其所稱綽號「小周」者
    之真實姓名年籍資料以供本院查證其所辯是否屬實，且對於
    該綽號「小周」之人究竟於何時、何地及為何將其對於被害
    人丙○○之債權讓與被告甲○○等情，始終無法提出完整合
    理之釋明，是其所辯是否可採，更非無疑。再者，本案為警
    查獲當日，臺中縣警察局太平分局員警係於被告二人趨前接
    近被害人丙○○並開口要求交付本息之際，隨即表明身分上
    前圍捕，被告二人旋即拔腿狂奔逃逸，歷經一番追緝始為警
    拘捕到案等情，有上開員警職務報告書（詳警卷第11至12頁
    ）及被害人丙○○於本院審理時之證述（詳本院卷第103頁
    背面）存卷可憑，苟若被告甲○○僅單純受讓友人「阿周」
    之合法債權，且被告乙○○亦僅單純陪同前往收款，理應無
    遇警即心虛逃逸之可能，是上開為警查獲之情形，亦可佐被
    告二人所辯要與事理常情不符，不足採信。基此，堪認被告
    二人確有與前述真實姓名年籍不詳之成年男子二人共同乘被
    害人丙○○急迫而將上開款項先後貸予被害人丙○○之事實
    ；又被告等人先後貸放款項予被害人丙○○，既分別以本金
    20,000元者每期（10天）收取利息3,500元以及本金10,000
    元者每期（10天）收取利息1,700元計算，換算為週年利率
    則分別為639﹪與621﹪，無論參酌一般金融機構放款利率、
    民法第205條之規定及一般民間之借貸利率，顯然已有特殊
    之超額，而與原本顯不相當，至堪認定。綜上所述，被告二
    人確係乘被害人丙○○急迫而先後貸予金錢二次，並因而取
    得與原本顯不相當之重利等情，至堪認定，渠等上開辯詞，
    顯與事理常情不符，要屬臨訟卸責之詞，不足採信，本件事
    證明確，被告二人上開重利犯行，堪予認定。
  (三)被告二人恐嚇犯行之認定：
    被告二人與前述真實姓名年籍不詳之成年男子二人所為上開
    恐嚇之犯行，亦據被害人丙○○於偵訊及本院審理時具結證
    述：「（問：錢莊的人如何恐嚇你？）他們是打電話給我說
    『如果我不還錢的話，就看著辦』，是在我沒錢而遲延付款
    時說的... （問：他們恐嚇你，是否會害怕？）當然會，他
    們要我全家安全要小心一點」等語綦詳（詳偵卷第23至24頁
    ；本院卷第105頁）；而依據被害人丙○○於警詢、偵訊及
    本院審理時所為之證述可知，被害人丙○○實際領得24,800
    元之後，於短短二個半月間，已陸續繳付利息十次，付出高
    達35,700元之利息，則被害人丙○○既已繳納多期利息，且
    已繳納之利息已超過本金甚多，且有身分證明文件及總面額
    高達50,000元之本票為被告二人持有作為借款證明及擔保，
    足徵其應無任何以蓄意空言設詞誣陷被告等人之方式，以圖
    謀解免或暫時延緩清償借款債務之可能，更無因此陷己身於
    涉犯誣告罪嫌而遭司法單位偵查、審理、判刑之道理，再佐
    以被害人丙○○接獲上開恐嚇電話後，若完全無畏懼之感受
    ，當可不予理會即可，然其除勉強繼續清償數期重利之外，
    終致不堪負荷而報警處理，亦徵被告等人確有上開恐嚇被害
    人丙○○以遂其收取重利目的之行為甚明。縱若無法確認透
    過上開行動電話而實際出言恐嚇被害人丙○○之人，究竟為
    被告二人或其餘二名真實姓名年籍不詳之成年共犯，然渠等
    既係以前述分別負責接洽、出面交付款項及出面收款之分工
    方式共同實施前述重利之犯行，則渠等為遂行重利犯行而分
    由一人或多人出言恐嚇被害人丙○○，並因而一改先前匯款
    之方式而改由被告甲○○、乙○○親自出面催討債款，顯見
    渠等就上開恐嚇危害安全之犯行，當有犯意聯絡及行為分擔
    至明。綜上所述，被告二人所辯顯係臨訟卸責之詞，不足採
    信，渠等所為上開恐嚇危害安全之犯行，事證明確，洵堪認
    定。
三、論罪科刑部分：
  (一)核被告甲○○、乙○○所為，均係犯刑法第344條之重利罪
    及同法第305條之恐嚇危害安全罪。被告二人與前述真實姓
    名年籍不詳之另二名成年男子間，就上揭重利及恐嚇危害安
    全等犯行，均有犯意之聯絡及行為之分擔，均為共同正犯。
    被告二人就先後所貸予被害人丙○○之二筆貸款，就各筆貸
    款分別多次向被害人丙○○收取利息之行為，係各於密切接
    近之時間陸續收取，且係為圖遂行收取同一筆貸款之重利之
    目的，而分別基於同一重利之犯意接續而為之多次行為，所
    侵害之法益各屬同一，依一般社會觀念，顯均係基於單一犯
    意接續所為，應分別包括評價為一行為而各僅論以接續犯之
    實質上一罪。被告二人先後二次重利之犯行及一次恐嚇危害
    安全之犯行，犯意各別，行為不同，罪質互異，客觀上亦無
    任何事實上或裁判上一罪之關係，應分論併罰。
  (二)查被告甲○○前因犯重利及妨害自由等案件，經臺灣嘉義地
    方法院以95年度嘉簡字第1368號判處有期徒刑6月確定，已
    於95年11月17日執行完畢，有臺灣高等法院被告前案紀錄表
    在卷可稽，其於徒刑執行完畢後五年以內，故意再犯本件有
    期徒刑以上之罪，為累犯，應依刑法第47條第1項之規定加
    重其刑。
  (三)爰審酌被告甲○○前已有重利及妨害自由之前科，素行非佳
    ，被告乙○○則無前科紀錄，素行尚可，渠二人乘被害人丙○○母病、母喪之極度擔憂、哀慟而亟需用錢之際，竟趁人
    之危而貸放款項以收取重利，泯滅良知，惡性非輕，渠等所
    牟取與原本顯不相當之高額利息，換算為週年利率分別高達
    639﹪與621﹪，而被害人實得款項僅24,800元，卻於短短二
    個半月間，已付出高達35,700元之利息，於經濟上之損失非
    輕，又被告等人為遂行繼續收取重利之目的，動輒以加害生
    命、身體之事出言恐嚇被害人，使被害人心理受有極大之恐
    懼，其犯罪手段顯非平和，且被告二人犯後均飾詞否認犯罪
    ，顯見對於自己所犯罪行毫無悔悟之意，另被告甲○○於本
    案不僅提供收取重利之帳戶，尚且出面交付貸款予被害人、
    以電話聯絡被害人約定繳款時間地點並親自收款，被告乙○○則僅參與最後二次親自收款部分，渠等參與犯罪之分工程
    度顯有不同，暨渠等智識程度及生活狀況等一切情狀，及檢
    察官建請從重量刑等情，分別量處如主文所示之刑，併就被
    告乙○○部分諭知易科罰金之折算標準，並分別合併定其應
    執行之刑。
四、據上論斷，應依刑事訴訟法第299條第1項前段，刑法第28條
    、第344條、第305條、第47條第1項、第41條第1項前段、第
    2項、第51條第5款，刑法施行法第1條之1第1項、第2項前段
    ，判決如主文。
中    華    民    國    97    年    7     月    7     日
                  刑事第十二庭  法  官  廖慧如
以上正本證明與原本無異
如不服本判決，應於收受送達後10日內向本院提出上訴書狀（應
敘述具體理由並附繕本）。
上訴書狀如未敘述理由，應於上訴期間屆滿後20日內補提理由書
於本院。
                                書記官  張宏清
中    華    民    國    97    年    7     月    7     日
附錄本案論罪科刑法條全文：
中華民國刑法第344條
乘他人急迫、輕率或無經驗貸以金錢或其他物品，而取得與原本
顯不相當之重利者，處1年以下有期徒刑、拘役或科或併科1千元
以下罰金。
中華民國刑法第305條
以加害生命、身體、自由、名譽、財產之事，恐嚇他人致生危害
於安全者，處2年以下有期徒刑、拘役或3百元以下罰金。


司法院資訊處製作；財團法人民間司法改革基金會備份。
